行　政　法　院　判　決　　　　　　　　　　　　　八十八年度判字第三○八二號
　　原　　　告　甲○○
　　被　　　告　財政部臺北市國稅局
右當事人間因綜合所得稅事件，原告不服行政院中華民國八十七年十月七日台八十七
訴字第四九三一六號再訴願決定，提起行政訴訟。本院判決如左︰
　　主  文
原告之訴駁回。
　　事  實
緣原告民國八十年度綜合所得稅結算申報，漏報取自國防部中山科學研究院（以下簡
稱中科院）之薪資所得計新台幣（下同）六八○、四○○元，被告乃核定補徵稅額一
四二、八八四元。原告不服，申經復查，未獲變更，提起訴願、再訴願，遞遭決定駁
回，遂提起行政訴訟。茲摘兩造訴辯意旨如次：
原告起訴意旨略謂：一、系爭品位加給所得當年不必納稅為既定事實：(一)政府早年於
軍中創建中科院，因乏前例，中科院多賴特定院規推展院務，發給科技人員免稅之品
位加給，即為其一，行之十數年。至八十三年，中科院將品位加給併入薪資，乃中止
免稅規定。申報八十年度綜所稅時，係依據中科院上將院長具名掣發之扣繳憑單，該
憑單不含品位加給所得，證明當時品位加給免稅。(二)八十六年初，中科院轉發財政部
台財稅第八五一九二八○九一號函副本，細察該函內容可證明品位加給在當年確為免
稅，且遲至八十四年十月十七日行政院秘書長尚以台八十四財第三七○○七號函示，
品位加給應依法徵稅。故品位加給納稅規定，已是八十三年以後之事。二、被告未依
法行政：(一)被告處分補稅，依據中科院於八十五年二月增加之八十年品位加給所得部
分扣繳憑單，唯該憑單違反所得稅法第九十二及九十四條規定，且扣繳義務人陳榮讚
當時已調離中科院，無權為中科院簽發文書，故增發憑單為無效文件，被告處分補稅
，依法無據。(二)原告於八十三年七月一日，自中科院離職退休，任職期間受中科院員
工任用、服務、考績，以及薪給等諸多院規之約束及保障，此諸多院規隨原告之退休
而自然消滅，原告失去約束亦失去保障。中科院於原告退休十九個月後，在八十五年
二月增發八十年度扣繳憑單，片面更改原告五年前在職時之薪給結構，形同違約背信
，被告不能據中科院之違約背信行為，做為其處分原告補稅之基礎。(三)前述第八五一
九二八○九一號函理由二之三，引用國防部復函「．．．中科院認定．．．免稅，故
未示知員工．．．」，財政部則綜結「．．．導致．．．員工誤認為．．．不必繳稅
」。此亦證明財政部明知並非原告不納稅，而是中科院誤導原告品位加給為免稅，
則處分機關自不可違反行政一體原則，不願中科院當年曾做免稅之行政裁量，而執意
補課。(四)品位加給自八十三年起納稅，被告不可追溯既往，補課已退休之原告，其五
年前任職時之免稅品位加給所得。三、行政院決定書不講理：(一)決定書所稱，品位加
給因屬薪資，故應納稅。查品位加給是否為薪資所得，當年由中科院認定，非原告主
張，原告於訴願過程中，再三陳述：品位加給當年免稅乃既存事實，中科院及財政部
均應承認並面對此一既定事實。(二)決定書認為未逾稅捐稽徵法第二十一條所定之核課
期間，查第二十一條係針對逃漏稅行為而言，但原告當年品位加給為中科院核發之免
稅所得，故該條文並不適用。原告特鄭重聲明：品位加給在當年免稅確為既存事實，
反之，不論中科院或被告，在八十三年以前，皆從未通知原告申報品位加給所得。(三)
行政院決定書多次引用原告主張，查皆非出自原告再訴願書，而決定書對原告再三訴
求之關鍵性問題如：當年確有免稅規定；品位加給納稅紿於八十三年；八十五年二月
增發憑單為不法文件；中科院違約背信；以及法不溯既往等，俱未做講理之回應。(四)
決定書所引判決案例，其內容與本案訴訟不同，不能相提並論。再者，復查申請時，
復查決定書理由四，對中科院增發之憑單，竟裁定：核屬另案問題，非本件審究之範
疇。查該增發憑單，乃本件僅有之憑證，此憑證如有不法，本件即不存在。四、綜上
所述，本案系爭品位加給所得，於八十年當時為政府認定之免稅所得，而非原告私自
主張，品位加給自八十三年起課稅，於八十三年前，被告或中科院皆從未示知原告，
須申報品位加給所得。被告不應無中科院當年之行政裁量，違反「法不溯既往」原
則，執意追課原告五年前在職時之免稅品位加給所得，以維原告權益，而符法治。請
撤銷原處分及一再訴願決定等語。
被告答辯意旨略謂：一、中科院之預算雖分別依計畫編列人事費支應其員工之各項給
與，但實際上領受「科技品位加給」或「技術津貼」之非軍職人員，無論配屬之單位
或參與不同計畫，悉依該院所訂「科技人員品位加給支給標準表」、「技術員薪給標
準表」之等級，每月按級定額領取「品位加給」或「技術津貼」，該院與其聘僱人員
之約定事項亦載明所指薪給，除實物代金及眷補費外，包括全部給與，是以該院非軍
職人員所領受之「品位加給」或「技術津貼」，核屬其在職務上或工作上因提供勞務
所取得之報酬。另財政部臺灣省北區國稅局於八十二年間曾派員前往該現場膫解結果
，該院支付非軍職人員之「品位加給」及「技術津貼」係採按月給付方式，並非按研
究計畫個案給付，復經中科院以前述訓誠字第一六八七三號函致該局說明該院各類薪
資扣繳所得狀況：「本院於年度開始即訂有各項研究計畫，並按照研究計畫逐月實施
。各項研究計畫除一般經費外，為獎勵科技人員竭盡心智參與研發工作，另編列研發
人員研究補助費及技術津貼。為便利作業，研發人員研究補助費係按月發放方式，再
經由成本歸戶手續，回歸計畫預算內（研究補助費採個案給付，必將增加人力及作業
之負擔，不符經濟效益）」等語，足見中科院給付非軍職員工之「品位加給」及「技
術津貼」之所得，屬經常性補助費給與，且依職級按月定額支給，為提供勞務所取得
之報酬，依首揭行為時所得稅法第四條第八款但書及第十四條第一項第三類之規定，
核非免稅之研究補助費所得，乃屬應課稅之薪資所得，殆無疑義。又本件發單補徵稅
款，並未逾稅捐稽徵法第二十一條所定核課期間，所稱基於信賴利益不宜追溯補徵等
節，殊無足採。二、查納稅義務人如有所得稅法第十四條第一項各類之所得，即應依
同法第七十一條規定申報納稅，而所得稅法第九十五條之規定，僅係為加強課稅資料
之正確性，授予稽徵機關調查及督促扣繳義務人對於扣繳報告之確實，是尚不因稽徵
機關未為調查或督促扣繳義務人，即認納稅義務人就其取得之所得不負申報納稅之義
務，是原告之訴，顯無理由，請予駁回等語。
　　理  由
按「左列各種所得，免納所得稅：一、．．．八、中華民國政府或外國政府，國際機
構、教育、文化、科學研究機關、團體，或其他公私組織，為勵進修、研究或參加
科學或職業訓練而給與之學金及研究、考察補助費等。但受領之學金或補助費，
如係為授與人提供勞務所取得之報酬，不適用之。」「個人之綜合所得額，以其全年
左列各類所得合併計算之．．．第三類：薪資所得：凡公、軍、警、公私事業職工薪
資及提供勞務者之所得：一、為薪資所得之計算，以在職務上或工作上取得之各種薪
資收入為所得額。二、前項薪資包括：薪金、俸給、工資、津貼、歲費、金、紅利
、各種補助費及按月或按年分期給付之退休金或養老金。．．．」分別為所得稅法第
四條第八款及第十四條第一項第三類所明定。次按「一、凡依職級按月定額發給者，
應屬各該研究人員之薪資所得，應於給付時依法辦理扣繳，所得人並應於年度結算申
報時合併申報課稅。二、如係按研究計劃個案給付、並非通案按職級按月給付者，則
為研究補助費，依法可免納所得稅。三、如屬第一種情形，中科院以往未依法扣繳，
所得人以往年度亦未申報納稅者，應即請中科院轉知各所得人自行向稽徵機關補報並
補繳應納稅款，可免予處罰，自六十九年一月起，中科院應於給付時依法扣繳，所得
人應於每年終後合併申報綜合所得稅。四、本案經報奉行政院六十八年十一月八日台
六十八財第一一二○四號函准予備查在案。」亦為財政部六十八年十一月三十日台財
稅第三八五○一號函釋在案。又「中科院給付非軍職人員之科技品位加給暨技術津貼
，免扣繳所得稅一案，與現行法令規定不合，奉示：本案應依法課徵所得稅；至追課
以往年度所得部分，請洽商財政部妥為處理．．．」復經行政院秘書長八十四年十月
十七日台八十四財三七○○七號函釋在案。本件原告八十年度綜合所得稅結算申報，
短報其取自中科院之薪資所得六八○、四○○元，案經被告查得，核定補徵稅額一四
二、八八四元。原告不服，訴稱系爭品位加給所得當年不必納稅，被告處分補稅違反
所得稅法第九十二條及第九十四條之規定，中科院於原告退休後十九個月後，始增發
八十年度扣繳憑單，形同違約、背信、被告不可追溯既往補課已退休原告之五年前任
職時之免稅品位加給所得云云，但查原告為中科院非軍職員工，八十年度領取自中科
院薪資中之六八○、四○○元屬品位加給，為其所不爭，而中科院之預算雖分別依計
畫編列人事費支應員工之各項給與，然領受科技品位加給或技術津貼之非軍職人員，
無論配屬之單位或參與不同計畫，悉依該院所訂「科技人員品位加給支給標準表」「
技術員薪給標準表」之等級，每月按級定額領取科技品位加給或技術津貼。中科院聘
僱人員之約定事項亦載明薪給除實物代金及眷補費外，包括全部給與，業經臺灣省北
區國稅局所屬大溪稽徵所赴中科院查閱資料瞭解無誤，並為中科院八十一年十一月三
日八十一訓誠字第一六八七三號函所明示，系爭品位加給自始即屬薪資所得，自應依
法合併申報繳稅，原核定並無不合。原告仍不服，循序提起行政訴訟，而為如前揭事
實欄所載之主張。惟查中科院之預算雖分別依計畫編列人事費支應員工之各項給與，
但實際上領受「品位加給」或「技術津貼」之非軍職人員，無論配屬之單位參與不同
計畫，均依該院所訂「科技人員品位加給支給標準表」、「技術員薪給標準表」之等
級，每月按級定額領取科技品位加給或技術津貼。且該院與其聘僱人員之約定事項亦
載明所指薪給，除實物代金及眷補費外，包括全部給與，其非軍職人員所領受之科技
品位加給或技術津貼，核屬因提供勞務所取得之報酬，應無行為時所得稅法第四條第
八款免納所得稅規定之適用。再中科院八十一年十一月三日（八一）訓誠字第一六八
七三號函致被告，說明該院各類薪資扣繳所得稅狀況：「以該院於年度開始即訂有各
項研究計畫，並按照研究計畫逐月實施。各項研究計畫除一般經費外，為獎勵科技人
員竭盡心智參與研發工作，另編列研發人員研究補助費及技術津貼。為便利作業，研
發人員研究補助費係採按月發放方式，再經由成本歸戶手續，回歸計畫預算內（研究
補助費採個案給付，必將增加人力及作業之負擔，不符經濟效益）」等語，足見中科
院給付非軍職員工之品位加給及技術津貼之所得，屬經常性研究補助費給與，且依職
級按月定額支給，為提供勞務所取得之報酬，依首揭行為時所得稅法第四條第八款但
書及第十四條第一項第三類之規定，核非免稅之薪資所得，被告依法發單補徵稅款，
於法並無不合。而首揭所得稅法之規定一直未變更，僅解釋該稅法之行政院及財政部
之函釋變更，上開函釋之變更自應依法追溯至首開稅法頒佈時生效適用，系爭八十年
度之「品位加給」，中科院於當期發放時，縱未依法扣繳，但原告該所得既非免稅所
得，亦未依法申報，已如前述，且未逾核課期間，被告依法予補徵，尚無不合。綜上
所述，被告核定原告漏報本期取自中科院給付之薪資所得六八○、四○○元，補徵其
當年度所得稅，並無違誤，一再訴願決定遞予維持，亦均無不合。原告起訴意旨，仍
執前詞指摘，難認為有理由，應予駁回。
據上論結，本件原告之訴為無理由，爰依行政訴訟法第二十六條後段，判決如主文。
中    華    民    國     八十八      年      七      月       二        日
                    行 政 法 院 第 四 庭
                                審 判 長 評  事      葉  振  權
                                         評  事      吳      仁
                                         評  事      吳  錦  龍
                                         評  事      林  家  惠
                                         評  事      吳  明  鴻
右  正  本  證  明  與  原  本  無  異
                                         法院書記官  陳  盛  信
中    華    民    國     八十八      年      七      月       五        日
